【裁判字號】    98,交聲,4137
【裁判日期】    981113
【裁判案由】    聲明異議
【裁判全文】
臺灣臺中地方法院交通事件裁定    98年度交聲字第4137號
原處分機關  交通部公路總局臺中區監理所臺中市監理站
異  議  人
即受處分人  甲○○
上列異議人即受處分人因違反道路交通管理處罰條例案件，對於
交通部公路總局臺中區監理所臺中市監理站民國九十八年十一月
二日所為之處分（裁監稽違字第裁六一─ＧＥ0000000號
裁決書），聲明異議，本院裁定如下：
    主  文
原處分關於裁處甲○○罰鍰新台幣肆萬伍仟元部分撤銷。
前項撤銷部分，甲○○不罰。
    理  由
一、本件聲明異議意旨略以：異議人即受處分人（下稱受處分人
    ）甲○○於民國九十七年十月十七日下午二時三十二分許，
    在臺中市○○區○○路與陸光四巷口處，因違規酒駕，有關
    公共危險部分，業經檢察官為緩起訴處分確定在案。然又遭
    臺中區監理所臺中市○○○○道路交通管理處罰條例第三十
    五條第一項第一款等規定裁處罰鍰新台幣（下同）四萬五千
    元，並執行吊扣機車駕駛執照十二個月，因一罪不二罰，是
    為此聲請撤銷上開行政罰鍰部分之裁決等語。
二、原處分意旨略以：受處分人於九十七年十月十七日下午二時
    三十二分許，騎乘車牌號碼ＪＦＭ－二六０號重型機車，行
    經臺中市○○區○○路與陸光四巷口處，為警攔檢並測得其
    呼氣酒精濃度達每公升零點九七毫克，經警舉發「酒後駕車
    」等違規，原處分機關遂依道路交通管理處罰條例第三十五
    條第一項第一款等規定，裁處受處分人罰鍰四萬五千元，吊
    扣機車駕駛執照十二個月，並施以道安講習等。而受處分人
    有關公共危險之刑事案件部分，業經檢察官為緩起訴處分確
    定在案。
三、按汽車駕駛人飲用酒類或其他類似物後，其吐氣所含酒精濃
    度超過每公升零點二五毫克，不得駕車；駕駛汽車經測試檢
    定酒精濃度超過標準，處汽車駕駛人罰鍰一萬五千元以上六
    萬元以下，並當場移置保管該汽車及吊扣駕駛執照一年，因
    而肇事致人受傷者，並吊扣駕駛執照二年，道路交通安全規
    則第一百十四條第二款、道路交通管理處罰條例第三十五條
    第一項第一款分別定有明文。再者，一行為同時觸犯刑事法
    律及違反行政法上義務規定者，依刑事法律處罰之。但其行
    為應處以「其他種類行政罰」或得沒入之物而未經法院宣告
    沒收者，亦得裁處之。前項行為如經不起訴處分或為無罪、
    免訴、不受理、不付審理之裁判確定者，得依違反行政法上
    義務規定裁處之。本法所稱「其他種類行政罰」，指下列裁
    罰性之不利處分：一、限制或禁止行為之處分：限制或停止
    營業、「吊扣證照」、命令停工或停止使用、禁止行駛、禁
    止出入港口、機場或特定場所、禁止製造、販賣、輸出入、
    禁止申請或其他限制或禁止為一定行為之處分。四、警告性
    處分：警告、告誡、記點、記次、講習、輔導教育或其他相
    類似之處分，行政罰法第二十六條、第二條第一款及第四款
    亦有明定。惟依九十五年二月五日正式施行之行政罰法第二
    十六條第一項規定：「一行為同時觸犯刑事法律及違反行政
    法上義務規定者，依刑事法律處罰之。但其行為應處以其他
    種類行政罰或得沒入之物而未經法院宣告沒收者，亦得裁處
    之」，此乃一行為同時造成刑罰法律與行政秩序罰規定發生
    競合適用之關係時，基於「一事不二罰」之法理，經由立法
    程序確立應以刑罰優先為原則，避免行為人承受過度且重複
    之處罰。此觀該條立法理由明確揭示：「一行為同時觸犯刑
    事法律及違反行政法上義務規定時，由於刑罰與行政罰同屬
    對不法行為之制裁，而刑罰之懲罰作用較強，故依刑事法律
    處罰，即足資警惕時，實無一事二罰再處行政罰之必要。且
    刑事法律處罰，由法院依法定程序為之，較符合正當法律程
    序，應予優先適用。但罰鍰以外之沒入或其他種類行政罰，
    因兼具維護公共秩序之作用，為達行政目的，行政機關仍得
    併予裁處，故為第一項但書規定」，其理益明。是以前揭行
    政罰法中刑事法律處罰優先且不再處以行政秩序罰之目的，
    既係因為行為人已接受刑罰而足資警惕，且已發生懲罰之作
    用，即無使行為人陷於雙重處罰之不利益，則關於刑事法律
    處罰之範圍自應採取實質認定，凡刑事實體法或程序法中所
    規定客觀上剝奪行為人生命、自由、財產權利，主觀上亦因
    制裁之嚴厲性、痛苦性，其強度足以造成心理強制而間接達
    成矯正教化目的之處遇手段，皆應納入其中，而不以形式上
    符合刑法第三十二條至第三十四條所定主刑及從刑種類者為
    限，始與前揭法律規範之意旨相符。
四、經查：
（一）受處分人確有於上開時、地因「酒後駕車」之違規事由，
      遭原舉發機關依法舉發後，經原處分機關於九十八年十一
      月二日，依道路交通管理處罰條例第三十五條第一項第一
      款等規定，以裁監稽違字第裁六一─ＧＥ0000000
      號裁決書裁處受處分人罰鍰四萬五千元，吊扣機車駕駛執
      照十二個月，並施以道安講習，而受處分人上開同一行為
      復觸犯公共危險之刑事案件部分，前則業經臺灣臺中地方
      法院檢察署檢察官於九十七年十月十八日以九十七年度速
      偵字第四五一四號為緩起訴處分，其期間為一年，並命受
      處分人於緩起訴處分屆滿日之二個月前向指定之公益團體
      、地方自治團體或社區提供一百二十小時之義務勞務，及
      參加法治教育一場次，且應於緩起訴處分確定後，依觀護
      人之指定，按時至臺灣臺中地方法院檢察署報到，接受相
      關規定說明，並於九十七年十一月六日確定，而於九十八
      年十一月五日緩起訴處分期滿等情，為受處分人所不爭執
      ，復有臺中市警察局舉發違反道路交通管理事件通知單、
      裁決書、緩起訴處分書及前案明細資料附卷足憑，自堪先
      認定屬實。
（二）次依刑事訴訟法第二百五十三條之二之規定，檢察官為緩
      起訴處分者，得命被告向指定之公益團體、地方自治團體
      或社區提供四十小時以上二百四十小時以下之義務勞務；
      上述命被告提供義務勞務之事項，並應得被告之同意。檢
      察官課以被告上開負擔，形式上雖非刑法第三十三、三十
      四條所定刑之種類，但實質上制裁之結果，卻影響其自由
      權，有足以造成被告內心壓力，而促其自我矯正，避免日
      後再酒後駕車之效果，此與其因被起訴或聲請以簡易判決
      處刑，致被判處得易科罰金之有期徒刑及拘役或罰金所欲
      達成之刑罰目的，實無二致，故解釋上，此項負擔應屬上
      開所載刑事法律處罰之範圍，而有行政罰法第二十六條第
      一項「一事不二罰」規定之適用。再參刑事訴訟法第二百
      五十三條之一之規定，可知有關緩起訴處分需具備之要件
      ，與不起訴處分之要件不同；且不起訴處分係自處分確定
      時起即發生實體上之確定力，也與緩起訴處分在緩起訴期
      間內尚無實質確定力可言（參酌最高法院九十四年台非字
      第二一五號判例意旨），迥然有別，故將行政罰法第二十
      六條第二項規定之「不起訴處分」，解為包括「緩起訴處
      分」在內，不僅形式上已逾文義解釋之範圍，實質上也難
      相提並論；尤其，行政罰法第二十六條第二項乃對人民不
      利益之規定，更應禁止擴張解釋其適用範圍。是以，刑事
      訴訟法第二百五十三條之二規定，命被告為金錢給付、勞
      務給付及處遇措施的部分，應得被告之同意（因涉及被告
      之人身自由及財產的拘束，且產生未經裁判即終局處理案
      件之實質效果，自應考慮被告之意願）。上開金錢給付、
      勞務提供雖均不屬「刑罰」性質，但實質上均係對行為人
      的制裁，並且也造成行為人財產、自由、尊嚴等權利不利
      的影響。綜上，本件檢察官所為對於受處分人為緩起訴處
      分，並命受處分人應於緩起訴處分屆滿日之二個月前向指
      定之公益團體、地方自治團體或社區提供一百二十小時之
      義務勞務，及參加法治教育一場次，且應於緩起訴處分確
      定後，依觀護人之指定，按時至臺灣臺中地方法院檢察署
      報到，接受相關規定說明，已產生實質刑罰之效果，與單
      純不起訴處分顯然有別甚明。是則，本件對於金錢裁罰部
      分，已依懲罰作用較強之刑事法律制裁後，依行政罰法第
      二十六條第一項前段之規定，即不可再援引上揭道路交通
      管理處罰條例之規定，又裁處罰鍰四萬五千元。故本件受
      處分人僅就原處分機關所為裁處罰鍰四萬五千元部分聲明
      異議，為有理由，應由本院撤銷該處分中上開金額之罰鍰
      部分，並就此撤銷部分，另為不罰之諭知。
（三）末按「汽車駕駛人，有第三十五條第一項規定之情形者，
      應接受道路交通安全講習」，道路交通管理處罰條例第三
      十五條第一項第一款、第二十四條第一項第二款亦定有明
      文。而查，受處分人確有為上開飲酒後騎乘機車之危險駕
      車行為，既如前述，揆諸上開說明，則原處分機關依上開
      規定，裁處受處分人應吊扣機車駕駛執照十二個月，並施
      以道路安全講習部分，自無違誤之處，況受處分人就此部
      分亦未為異議之聲明，是本院無從另為此部分異議駁回之
      諭知，附此說明。
據上論斷，應依道路交通管理處罰條例第八十七條第二項，道路
交通案件處理辦法第二十條前段，裁定如主文。
中    華    民    國    98    年    11    月    13    日
                        交通法庭  法  官  許惠瑜
以上正本證明與原本無異。
如不服本裁定，應於收受送達後5日內向本院提出抗告狀。（應
附繕本）
                                  書記官  楊家印
中    華    民    國    98    年    11    月    13    日


司法院資訊處製作；財團法人民間司法改革基金會備份。
